臺灣高等法院刑事判決
109年度上訴字第2302號
上  訴  人  
即  被  告  黃執和


上列上訴人因違反洗錢防制法等案件，不服臺灣宜蘭地方法院10
9年度訴字第48號，中華民國109年4月29日第一審判決（起訴案
號：臺灣宜蘭地方檢察署108年度少連偵字第67號），提起上訴
，本院判決如下：
    主  文
原判決撤銷。
甲○○無罪。
    理  由
一、公訴意旨略以：甲○○基於幫助詐欺及掩飾、隱匿某詐欺集團
    詐騙所得，於民國108年5月5日凌晨0點6分至108年5月15日
    晚上22點06分，基於一個犯意，提供其所有中國信託銀行羅
    東分行000-000000000000號帳戶，幫助某詐欺集團作為贓款
    的洗錢帳戶，待贓款進入上開帳戶後，甲○○再將該贓款轉出
    到某詐欺集團指定之其他帳戶，以掩飾、隱匿某詐欺集團之
    詐騙所得。該詐騙集團成員乃以「打字工作應徵者須先繳工
    作保險」之詐騙方式，使乙○○及其他人因此陷於錯誤而於10
    8年5月10日（星期五）下午17點22分交付匯款到同案少年曹
    ○○（原名汪○○、另案由台東縣警察局台東分局函送臺灣台東
    地方法院審理）所提供之國泰世華000-000000000000號帳戶
    內。同案少年曹○○（每筆賺50元，直接先扣）再將贓款轉匯
    到甲○○所提供中國信託銀行羅東分行000-000000000000號帳
    戶內(下稱中國信託羅東分行帳戶)，甲○○再依指示將贓款轉
    出到某詐欺集團之其他帳戶（每筆賺50元，直接先扣），以
    掩飾、隱匿該詐欺集團詐騙所得。嗣經乙○○報警後查獲上情
    。因認被告涉犯刑法第339條第1項詐欺取財罪、洗錢防制法
    第2條2項、第14條第1項洗錢罪等罪嫌等語。
二、公訴意旨認被告涉犯上開罪嫌，無非係以被告之供述、同案
    少年曹○○於警詢之陳述、告訴人（即被害人）乙○○警詢陳述
    及偵查中具結證訴，內政部警政署反詐騙案件紀錄表、派出
    所受理詐騙帳戶通報警示簡便格式表、金融機構防制機制通
    報單、派出所受理詐騙帳戶通報警示簡便格式表、派出所受
    理各類案件紀錄表、派出所受理刑事案件報案三聯單，及告
    訴人乙○○被害對話紀錄翻拍照片、同案少年曹○○與詐欺集團
    的對話紀錄翻拍照片、同案少年曹○○帳戶資料及交易往來紀
    錄資料、被告甲○○帳戶資料及交易往來紀錄資料等為據。
三、按犯罪事實應依證據認定之，無證據不得認定犯罪事實；又
    不能證明被告犯罪或其行為不罰者應諭知無罪之判決，刑事
    訴訟法第154條第2項、第301條第1項分別定有明文。訊據被
    告堅決否認有公訴意旨所指詐欺取財、洗錢等犯行，辯稱：
    我是網路上看到應徵打字員賺外快的廣告，我那時候也跟其
    他人一樣都是繳交會費金額1 千到2 千多，開始打字做了二
    、三個禮拜，打字是會員制論件計酬，一開始打字有收到錢
    ，後來是他們內部的人跟我聯絡說我打字很快正確率很高，
    所以叫我去做財務的工作就是幫他們收會員費，會員費會轉
    入我的帳戶，我整理之後再轉出去，整理的費用就是每筆50
    元的報酬，我不知道會員費是詐欺集團詐欺所取得的，對方
    是叫做總裁助理，他是用QQ跟我聯繫的，我自己一開始做打
    字工作的時候有匯款保證金；帳戶內匯入款都是我應徵同一
    個工作，大約10天到兩個禮拜左右，不同的人匯款進來的，
    所以有不同的被害人等語。本院經查：
　㈠被害人乙○○遭詐騙集團成員以「打字工作應徵者須先繳工作
    保險」之詐騙方式，使乙○○及其他人因此陷於錯誤而於108
    年5月10日（星期五）下午17點22分交付匯款到同案少年曹○
    ○提供之國泰世華000-000000000000號帳戶內。並同案少年
    曹○○（每筆賺50元，直接先扣）再將贓款轉匯到被告所提供
    之中國信託羅東分行帳戶內，被告再依指示扣除50元後，將
    其餘款項轉出到某詐欺集團之其他帳戶，固為被告所不否認
    ，亦有同案少年曹○○於警詢之陳述(警卷第1-6頁)、告訴人
    （即被害人）乙○○警詢陳述及偵查中具結證訴（警卷第25-2
    8頁），內政部警政署反詐騙案件紀錄表、派出所受理詐騙
    帳戶通報警示簡便格式表、金融機構防制機制通報單、派出
    所受理詐騙帳戶通報警示簡便格式表、派出所受理各類案件
    紀錄表、派出所受理刑事案件報案三聯單(警卷第29-37頁)
    ，及告訴人乙○○被害對話紀錄翻拍照片（警卷第40-46頁）
    、同案少年曹○○與詐欺集團的對話紀錄翻拍照片（警卷第48
    -68頁）、同案少年曹○○帳戶資料及交易往來紀錄資料(警卷
    第70-78頁)、被告甲○○帳戶資料及交易往來紀錄資料(警卷
    第80-98頁)等可資佐證，此部分事實固堪認定。然上開證據
    僅能證明被害人遭詐騙後將款項匯入少年曹○○帳戶，少年曹
    ○○再依詐欺集團指示扣除50元後匯入被告中國信託羅東分行
    帳戶，再由被告依指示扣除50元後轉匯至第三人之金融帳戶
    之情；至於被告對於其上開所為，主觀上是否明知或可得而
    知是涉及不法詐騙他人財物及洗錢掩飾不法犯罪所得去向，
    並與詐欺集團成員有犯意聯絡等節，仍應憑其他具體證據始
    能認定，尚難逕以檢察官所舉之上開證據，即率而認定被告
    有涉犯共同詐欺取財及洗錢罪之犯意。
　㈡依被告於偵查中之供述：這個案子是關於中國信託羅東分行
    我的帳戶，我帳戶沒有借給別人用，一開始在網路上面看到
    誠徵打字員賺外快的廣告，一開始先打字，大概做了2、3個
    禮拜，是會員制，一開始要繳交會費(金額約1000或2000多
    元)，論件計酬，一開始打字都有收到錢，想說有空就打字
    ，就可以賺點外快，後來他們內部管理員跟我聯絡，跟我說
    我打字交件很快，正確率也高，他們就問我說要不要去參與
    他們財務的工作，就是幫忙他們在收到會員費以後，那些會
    員費會匯入我的帳戶，由我來幫他們整理，算出多少錢，並
    將這些錢轉出去，所以我就提供我中國信託羅東分行的帳戶
    ，讓他們把會員費轉進來，我就幫他們整理帳目，並回報他
    們，就是把今天收到幾件以及總金額多少回報給他們，這些
    錢是會員費，前前後後不到3個禮拜。是從108年5月5日凌晨
    0點06分開始，第一筆存入2750元，共31筆，總金額要計算
    才知道。他們是以筆來算，一筆50元，31筆就是1550元，是
    直接扣掉，例如10筆5000元，我得500元，轉出4500元，轉
    出的手續費我自己負擔，如果我有收到存入的錢，他們要我
    發薪水給其他打字員，他們就會要我發薪水給他們，也就是
    我收多少錢扣掉每筆50元我的錢，再扣掉他們要我發薪水給
    其他打字員，剩下的錢再轉入他們指定帳戶，一開始他們指
    定帳戶就是固定的那一個帳戶，後來他們又指定了其他帳戶
    讓我轉，我約做到108年5月15日的晚上10點06分，轉進950
    元。我是用QQ聊天軟體跟他們聯絡的，對方的暱稱是總裁助
    理，後來我跟宋警官講這件事情，發現我QQ帳號被鎖住，我
    的QQ暱稱叫做Jerry；有時候一天會結帳2、3次；我不是要
    幫助詐欺，我當初有問他們說，筆數那麼多會不會是不合法
    ？他們就把他們公司的營登告訴我，以及其他合法資料等語
    (見偵2215卷第8-9頁、少連偵67卷第12-13頁)。被告上開於
    偵查中所供述本案情節，與於本院審理時上開所供述，係因
    為應徵看到應徵打字員賺外快的廣告，繳交會費，才將上開
    帳戶資料交給暱稱總裁助理之人，而且是依指示打字之後，
    再轉作收會員費之財務工作，整理費用後扣除每筆50元的報
    酬再依指示轉匯出去，並不知道會員費是詐欺集團詐欺所詐
    欺取得的等情大致相符。可見被告之供述始終一致，並無巧
    飾辯解之情，是其所辯並無詐欺取財與洗錢之犯意，自非不
    能採信。
　㈢被告於網路上看到誠徵打字員廣告後，先繳900元、1000元、
    2300元會費加入會員，有被告玉山銀行108年4月12日跨行轉
    帳900元、1000元、2300元會費之轉帳資料附卷可稽(見本院
    卷第99頁)。再從被告所提供之QQ帳號對話翻拍照片以觀，
    與被告對話之對象暱稱確為「助理」之人，該暱稱「助理」
    之人發給被告之訊息確有：做財務的基本條件是有銀行或者
    郵局帳戶，並且已開通網路；做財務要專心，職責就是收款
    、發薪，平台給你分配單子，每筆金額不同，你收到款項後
    抽成50台幣剩下的台幣匯款到指定戶口，也就是一單你可以
    賺50台幣，一天最少十單，平均20單，具體會慢慢教你。被
    告則回發內容為：我想試試，跟我說怎麼做財務吧；那可以
    先了解工作內容嗎。該暱稱「助理」之人再發訊息為：老師
    給你分配單子，如果有會員付款老師會在群里給你傳匯款明
    細，你需要做的就是看一下有沒有正確入帳，有沒有都要跟
    老師說。如果有，就扣除50后轉給總財務，然后明細傳給我
    。總財務帳戶等你上工後我會傳給你。被告隨即傳送上開中
    國信託帳戶資料給該暱稱助理之人(見本院卷第101至105頁)
    。之後確有入帳款進入被告所提供之上開帳戶，該暱稱「助
    理」之人再發訊息為：現在幾單，被告則回答5單6650；「
    助理」再發現訊息：5單，你的薪資是250(見本院卷第129頁
    )。該暱稱「助理」之人再發訊息數個金融帳戶給被告，被
    告再依該助理之指示處理，最後發訊息回答20單26950(見本
    院卷第106至151頁)。依上開被告與該暱稱「助理」之人對
    話內容可知，被告主觀上確係認為在從事財務工作，與被告
    於偵查及本院審理中所供述之情節，若合符節，並非憑空虛
    捏；況被告亦先繳會員會，主觀上非無誤會對方為大型打字
    員公司，所收取之款項係其他人為取得打字工作，依公司規
    定繳納之會員會或薪資，足證被告主觀上並無與詐欺集團共
    同詐欺取財或洗錢之直接故意或間接故意。至於公訴檢察官
    主張，上開被告所提供之QQ對話翻拍照片無證據能力云云。
    惟按刑事訴訟法第308 條前段規定，無罪之判決書只須記載
    主文及理由。理由之論敘，僅須與卷存證據資料相符，且與
    經驗法則、論理法則無違即可，所使用之證據亦不以具有證
    據能力者為限，即使不具證據能力之傳聞證據，亦非不得資
    為彈劾證據使用。本件上開被告所提供之QQ對話翻拍照片，
    既無證據足以證明是偽造或變造，且與被告上開偵查及審判
    中之辯解相符，亦與經驗法則及論理法則無違，自足以證明
    被告所辯非虛，是公訴檢察官上開主張，並無可採。
　㈣現今詐欺集團手法日新月異，不斷翻新，縱然學校、政府、
    金融機構廣為宣導，民眾受騙案件仍層出不窮，被害人亦不
    乏有高學歷或具相當社會經驗之人，受騙原因亦有不符社會
    常情者，倘若一般人會因詐欺集團引誘而陷於錯誤，進而交
    付財物，則被告因相同原因陷於錯誤，提供帳戶資料予詐欺
    集團並依指示轉匯款項之情，亦時有所聞。檢察官於起訴書
    所載同案少年曹○○亦遭警局以同一罪名移送，亦係於扣除50
    元後依詐欺集團指示匯款至被告中國信託羅東分行帳戶，然
    少年法院認少年係應徵打字員工作而誤信詐欺集團，無詐欺
    及洗錢故意而為不付審理之諭知，有臺灣臺東少年法庭108
    年度少調字第170號裁定(見本院卷第211至220頁)在卷可佐
    。同此類案情者，且為相關併案外之其他犯罪嫌疑人，經以
    司法院法學資料檢索系統查詢至少就有如臺灣臺南地方法院
    109年度金上訴字第495號判決無罪；以法務部檢察書類查詢
    系統查詢亦有臺灣高雄地方檢察署檢察官108年度偵字第227
    09號、第102號、第3591號、第10767號、109年度少連偵字
    第134號不起訴處分書、臺灣臺南地方檢察署檢察官109年度
    偵字第4292號、109年度少連偵字第56號不起訴處分書、臺
    灣臺中地方檢察署檢察官109年度偵字第8774號、109年度少
    連偵字第204號不起訴處分書、臺灣士林地方檢察署檢察官1
    09年度6656號不起訴處分書可供參考(本院卷第185至235)，
    且公訴檢察官亦認為此種類型係屬於新型詐欺集團洗錢方式
    (本院卷第182頁)。足證此種詐欺集團以財務工作為由，誘
    騙被害人提供金融帳戶資料，再由被害人扣除所謂財務工作
    酬勞50元後，再將款項轉匯至其他金融帳戶之詐欺手法確係
    屬實，亦時常有被害人因知識或社會經驗不足，抑或個人因
    為警覺性不夠因而受騙之案例，益徵被告辯稱係因為應徵財
    務工作而受騙，並無詐欺取財及洗錢之犯意，確係信而有徵
    。
  ㈤綜上所述，本案依檢察官所舉之各項證據資料，僅能證明被
    害人乙○○及其他不祥之被害人，有因遭詐欺集團詐騙，而匯
    款進入被告上開帳戶，但被告亦係受騙以為係在從事財務工
    作賺取每筆微薄50元之酬勞，客觀上所獲取之酬勞亦非顯然
    不成比例，也沒有積極的證據足資證明被告主觀上已明知或
    可得而知，自己所為是在與詐欺集團共同不法詐騙他人財物
    或掩飾不法犯罪所得去向，自難率論以詐欺取財或洗錢之罪
    責。
四、原審判決未予詳查，遽而為被告有罪之科刑判決，自有違誤
    ；被告上訴意旨請求本院撤銷改判，非無理由。揆諸首揭法
    文規定，本件既無積極證據足資證明被告主觀上有與不詳之
    詐欺集團間有共同詐欺取財、洗錢之直接或間接故意，即屬
    不能證明被告犯罪，自應將原審判決撤銷，改為諭知被告為
    無罪之判決，以免冤抑。
五、本案既已由本院改為諭知被告無罪之判決，則自與臺灣宜蘭
    地方檢察署檢察官以109年度偵字第2215號(原審併案部分)
    、109年度偵字第3471號、109年度少連偵字第30號併辦意旨
    書移送本院併案審理部分，不生同一案件之關係，本院無從
    加以審理，應退回由檢察官另為適法之處理，附此敘明。　
    　
據上論斷，應依刑事訴訟法第369條第1項前段、第364條、第301
第1項，判決如主文。
本案經檢察官吳志成提起公訴，檢察官洪威華到庭執行職務。
中　　華　　民　　國　　109 　年　　10　　月　　7 　　日
                  刑事第十九庭  審判長法　官  曾淑華
                                      法　官  許文章
                                      法　官  陳文貴
以上正本證明與原本無異。
檢察官如不服本判決，應於收受送達後20日內向本院提出上訴書
狀，其未敘述上訴之理由者並得於提起上訴後20日內向本院補提
理由書（均須按他造當事人之人數附繕本）「切勿逕送上級法院
」。
被告不得上訴。
                                      書記官  洪宛渝
中　　華　　民　　國　　109 　年　　10　　月　　7 　　日